【裁判字號】    94,訴,1656
【裁判日期】    950419
【裁判案由】    商標註冊
【裁判全文】
臺北高等行政法院判決
                                  94年度訴字第01656號
                              .
原      告  東震股份有限公司
代  表  人  甲○○（董事長）
訴訟代理人  楊祺雄律師
複  代理人  蘇燕貞律師
訴訟代理人  劉法正律師
被      告  經濟部智慧財產局
代  表  人  蔡練生（局長）
訴訟代理人  乙○○
上列當事人間因商標註冊事件，原告不服經濟部中華民國94年4
月1 日經訴字第09406124390 號訴願決定，提起行政訴訟，本院
判決如下：
    主  文
原告之訴駁回。
訴訟費用由原告負擔。
    事  實
一、事實概要：原告於民國（下同）92年11月26日以「開運」商
    標，指定使用於當時商標法施行細則第49條所定商品及服務
    分類表第14類之金、銀、翡翠、瑪瑙、水晶、貴金屬、胸針
    （珠寶飾品）、袖扣、領帶夾、貴重金屬珠寶箱、胸章、獎
    牌、帽徽、紀念章、鐘、錶、貴重金屬廚房餐具（特別不包
    括貴重金屬刀、叉、匙）、貴重金屬盒及貴重金屬鑰匙圈等
    商品，向被告申請註冊（下稱系爭商標，圖樣如附圖所示）
    ，經被告審查，認本件商標圖樣上之「開運」為所指定使用
    商品之性質、功用之說明，應不准註冊，以93年10月26日商
    標核駁第280663號審定書為核駁之處分。原告不服，提起訴
    願，遭決定駁回，遂提起行政訴訟。
二、兩造聲明：
    (一)原告聲明：
      1.訴願決定及原處分均撤銷，被告應為准予審定之處分。
      2.訴訟費用由被告負擔。
    (二)被告聲明：
      如主文所示。
三、兩造之爭點：
    本件商標是否有商標法第23條第1 項第2 款規定不得註冊之
    情形？
    (一)原告主張：
      原處分與訴願決定係以「本件商標圖樣上之『開運』，指
      定使用於『水晶、貴金屬、胸針』等商品，為業界習用之
      廣告用語，指該商品將有『開運』之功效‧‧‧自為所指
      定商品之性質、功用之說明」、「本件商標圖樣之『開運
      』，常為業界作為說明水晶、貴金屬之能量‧‧‧以之作
      為商標指定使用於『水晶、貴金屬、胸針』等商品，客觀
      上有致相關消費者認為該產品有開運之功效，顯係直接明
      顯表示該商品本身性質、功用之說明」為由，分別做成商
      標核駁之原處分以及訴願決定，惟該等處分均有違法與不
      當，茲臚陳其詳於後。
      1.按商標圖樣有「表示商品或服務之形狀、品質、功用或
        其他說明者」，不得註冊，此為商標法第23條第1 項第
        2 款所明定。所謂「商品」之「功用說明」、「品質說
        明」等等，均係指商標圖樣上之文字、圖形、記號或其
        聯合式，依社會一般通念，為商品功用、品質等事項或
        商品本身之說明或與商品功能、品質及商品本身之說明
        有密切關聯者，但其表示之方法須直接明顯，若係隱含
        譬喻或自我標榜者，即不屬之。換言之，商標圖樣文字
        的「商品說明」性格必須十分明顯致消費者能「一望即
        知」，且在該項商品上存在者普通使用之事實，在社會
        大眾之印象中，完全失去表彰商品來源之圖樣徵表特質
        ，而變成一般性之說明文字者，始為足具，此行政法院
        89年訴字第3420號判決已闡釋甚詳，因此在適用本款時
        ，應考慮業者之習慣、消費者之認識情形、商標是否首
        創使用、商標與商品間之關聯、使用商標時間長短、社
        會觀念之趨向等，尤需注意客觀態度與實證精神。
      2.系爭「開運」商標為原告所使用表彰商品／服務並行銷
        市面之商標，並已有一系列商標註冊在案，系爭商標申
        請註冊並不違反商標法第23條第1 項第2 款之規定：
        (1)原告之「開運」系列商標在市場上已廣為流通，已具
          有一定之識別性與知名度，消費者並不會認為是商品
          之直接說明：
          查原告「東震有限公司」成立於82年2 月23日，於84
          年2 月6 日正式加入傳銷業，是第一家以「開運商品
          」做分享的公司，原告的產品品質優良，屢獲國內外
          各項獎章，如「台灣金品獎」、「全國消費金牌獎」
          、「台灣視覺形象設計優選獎」、「台灣包裝之星獎
          」、「中國大陸中國之星設計金獎」等等。原告為推
          展業務，在全國各地成立經銷商中央經營委員會，自
          84年至94年3 月止會員共計有82,910人，但因公司規
          定夫妻只能同時擁有一個直銷權，所以實際上透過夫
          妻經營及傳銷，曾接觸過系爭商標產品之消費者實不
          計其數，原告商品除了有良好品質外，透過健全的傳
          銷制度，以及利用高速公路T 霸廣告、中正機場入境
          形象廣告、事業手冊農民曆、記事簿等以及媒體廣告
          ，加以原告已取得40件一系列之「開運」商標，經過
          原告長期使用在市場上，「開運」系列商標已取得知
          名度並具備高度識別性，消費者一視及「開運」二字
          即會與原告產生聯想。
        (2)系爭商標圖樣上之「開運」二字在字面上或有傳達予
          人「開通運勢」之意念，惟此種意涵在食、衣、住、
          行、育、樂各方面皆適用之，並不限於特定商品才能
          達到此種暗示效果，具有普通知識經驗之消費者必定
          有此認知，原處分逕判認系爭商標具有商品說明並予
          以核駁商標申請，實屬率斷。透過電腦全類查名，可
          知商標註冊實務上有98件「開運」、「～開運～」
          商標獲准註冊，顯見「開運」二字並非不得註冊的文
          字組合。而此些「開運」、「～開運～」註冊商標與
          其所指定使用之商品間不乏相關性，此由電腦網際網
          路資訊中可以印證：
          註冊第763806號「開運」商標，指定使用於「胸罩
            、內衣、罩杯、束褲、束腹、睡衣、睡袍、浴衣、
            浴袍‧‧‧」等商品，而在市面上可見到該商標之
            所有人以「開運」二字來表彰此等商品。
          註冊第810802號「開運水」商標，指定使用於「化
            粧品、香皂、藥皂、洗面皂、洗面粉、洗面霜、洗
            面乳、洗浴乳‧‧‧」等商品獲准註冊。而在電腦
            網際網路資料上亦可見廠商在此些商品上有使用「
            開運」二字。
          註冊第127461號「開運」商標（原服務標章）、第
            131602號「開運」商標（原服務標章），分別指定
            使用於「室內裝潢工程、建築物之營建、代建、園
            景造景工程施工」、「室內設計、園景設計」服務
            獲准註冊。而網際網路搜尋資料上亦有廠商在表彰
            此些服務上使用「開運」二字。
          註冊第0000000 號「開運水晶」商標、第0000000
            號「開運黃金屋」商標，分別指定使用於「線香、
            香末、烏沈香、環香、沈香、神香、盤香、沈香油
            、檀香油」、「金鼎、香爐、裝飾燭台、點香器、
            環香台、木魚、筊杯、護身符、香冥紙焚化爐」商
            品獲准註冊。而此些商品上亦可見廠商使用「開運
            」二字來表彰。
          註冊第601909號「開運及圖」商標，延展註冊指定
            使用於「紋眉機」商品獲准註冊，在網際網路查詢
            資料上亦可見諸紋眉、繡眉之商家以「開運」二字
            來表彰行銷。
          註冊第153482號「開運名片」商標（原聯合標章）
            、第112680號「開運」商標（原服務標章），分別
            指定使用於「商標、名片之製作及設計、企業識別
            標記之製作及設計」、「商標、名片之製作及設計
            、企業識別標記之製作及設計」服務獲准註冊。而
            此些服務之廠商亦常見使用「開運」二字來表彰行
            銷其營業上服務。
        (3)由上列各註冊商標之圖樣與指定商品間之關聯性以及
          所查得相關網際網路資料上之廠商使用資料可知，在
          各式各樣商品上均有人使用、註冊「開運」二字，其
          中如「內衣」、「室內設計、園景設計」等商品與服
          務向來是民眾所特別注重、特別仰賴來開通運勢之商
          品與服務，一般大眾均會認為此等商品與服務在民俗
          或風水上具有影響運勢的地位，尚有人申請商標獲准
          註冊，足見被告認為該等商標並不具商品說明性故准
          許其註冊，卻唯獨質疑本案系爭商標上文字對其指定
          商品有說明之嫌，審查基準前後不一致，實難令人信
          服。且「開運」二字確為原告所使用表彰商品來源之
          商標，而「開運」二字與系爭商標所指定使用之「水
          晶、貴金屬、胸針」等商品並無任何關聯，自非指定
          商品之說明文字，更無使相關消費者對商品原物料或
          成份產生直接明顯之聯想，從而系爭商標絕無商標法
          第23條第1 項第2 款規定之適用，可資確認。
      3.參酌實務上類似案情之案例，被告應遵守行政法上平等
        原則，核准本件商標註冊：
        (1)行政機關為行政行為時所應遵守之平等原則，見諸於
          行政程序法第6 條之規定：「行政行為非有正當理由
          ，不得為差別待遇。」係指相同事件應為相同之處理
          ，如並無作成不同處理之明顯根據，且非事物本質上
          之不同，即不得為差別待遇。由此原則亦可導出行政
          自我約束原則，即行政機關於作成行政行為時，如無
          正當事由，應受其就前次相同事實所為行為引用理由
          之拘束。尤其，行政行為應以誠實信用方法為之，並
          應保護人民正當合理之信賴；而為行政行為時，對於
          有利及不利於當事人之情形，應一律注意，以上原則
          同法第8 條及第9 條皆有明文。
        (2)原告另案於第005 類之醫療用營養品等商品申請註冊
          之「開運及圖」商標已獲核准，此外原告於中國大陸
          申請之「開運」商標（與本案商標同樣指定於第014
          類）亦已於93年10月28日獲准公告，徵諸此等商標獲
          准註冊之事實可印證本案系爭商標並無商品說明之疑
          慮，本諸商標審查一致性之原則，行政機關實應自我
          拘束，將系爭商標與前述之商標同等對待，做同一處
          理，允准其通過註冊方屬妥適。
      4.謹針對被告所提行政訴訟答辯書，提出補充說明如后：
        (1)被告稱本件系爭商標圖樣上之「開運」，指定使用於
          「水晶、貴金屬、胸針」等商品，為業界習用之廣告
          用語，指該商品將有「開運」之功效，為所指定商品
          之性質、功用之說明，惟：系爭商標圖樣上之「開運
          」二字因字面上多少蘊涵「開通運勢」的正面意涵，
          故在各式各樣商品與服務上均可見廠商使用作為商標
          ，甚至申請商標註冊獲准，使用與註冊範圍並不限於
          本案所指定之「金、銀、翡翠、鑽石、瑪瑙、水晶、
          貴金屬及其合金、胸針（珠寶飾品）、袖扣、領帶夾
          、貴重金屬珠寶箱、胸章、獎牌、帽徽、紀念章、鐘
          、錶、貴重金屬廚房餐具、貴重金屬盒、貴重金屬鑰
          匙圈」等商品，觀諸原告起訴理由第2 點第(二)段所列
          各註冊商標已可印證，事證確鑿，況且，如以「開運
          」二字來表彰商品即係指該等商品具有開運之功效，
          則不論在任何商品上均應不得以「開運」二字註冊，
          何以被告獨認本案系爭商標有違商標法規定而不准註
          冊，實令人費解。對此原告再舉商標註冊實務上其餘
          類似之案例，如「健康」、「開心」、「幸福」、「
          好運」等商標，當中同樣包含許多被告於本案所持審
          查態度上應不准註冊之商標，茲舉數例加以說明：
          註冊第899970號「健康HEALTH KEEPER 」商標，指
            定使用於「肥料、土壤改良劑‧‧‧」商品。
          註冊第988965號「健康及扇形圖」商標，指定使用
            於「面霜、護手乳液、香皂‧‧‧」商品。
          註冊第794604號「健康設計圖」商標，指定使用於
            「淨水器‧‧‧」商品。
          註冊第0000000 號「健康EZ設計圖」商標，指定使
            用於「食品、家庭日用品之零售」服務。
          註冊第844210號「開心DIY 及圖」商標，指定使用
            於「玩具機械人、遙控玩具、兒童貼紙機‧‧‧」
            等商品。
          註冊第68053 號「幸福」商標，指定使用於「人壽
            保險、健康保險、傷害保險、年金保險、團體保險
            之服務」。
          註冊第68078 號「幸福SHIN FU 」商標，指定使用
            於「人壽保險、健康保險、傷害保險、年金保險、
            團體保險之服務」。
          註冊第5591號「幸福及圖」商標，指定使用於「代
            理房屋之出租、出售服務」。
          註冊第543221號「好運」商標，指定使用於「髮叉
            、髮夾、領針、領帶夾、金屬製之服飾、擺飾品」
            商品。
          前註冊第554599號「好運」商標，指定使用於「胸
            針、戒子、項鍊、手鐲、手鍊、耳環」商品（註：
            本件商標未延展註冊，惟不影響其商標具有識別性
            與可註冊性）。
          衡以被告在原處分以及行政訴訟答辯理由所持論點，
          上列商標亦指該商品或服務的使用會使人健康、開心
          、幸福或者帶來好運，為何此些商標得以註冊，而本
          案系爭「開運」商標卻無法註冊？此外，原告在中國
          大陸亦申請了「開運」商標指定使用於「貴重金屬合
          金、家用貴重金屬容器、手鐲（珠寶）、寶石（珠寶
          ）、裝飾品（珠寶）、戒指（珠寶）、貴重金屬藝術
          品、角、骨、牙、介首飾及藝術品」商品已獲准註冊
          。
        (2)被告稱原告所主張「開運」系列商標之產品屢獲「台
          灣精品獎」、「全國消費金牌獎」、「台灣包裝之星
          獎」，惟該得獎之事項係產品設計包裝優良而獲獎，
          與本件商標是否經使用而具識別性無關，然：
          原告提出各式各樣的證據態樣係為證明系爭「開運」
          商標經過原告長久以來大量廣泛之行銷，已有眾多消
          費者接觸過原告之一系列「開運」商標，「開運」商
          標是原告所主打的品牌之一，由於原告公司信譽與產
          品品質優良，獲頒前述多個獎項即為原告及其產品受
          到國家與消費者共同肯定的具體表徵，原告先前舉證
          係為證明「開運」系列商標隨著原告公司業務的推廣
          與商品屢獲肯定之事實，已經更廣泛的為人所知悉，
          消費者已可辨識「開運」商品係來自原告產製，換言
          之，系爭商標已透過大量使用而取得識別性。今被告
          竟單單就其中一個獎項做出質疑，惟即便「台灣包裝
          之星獎」係因產品設計包裝優良而獲獎，原告與其產
          製商品之知名度亦極可能透過獲獎之事實更加廣泛散
          播，況且其餘獎項與銷售發票、商品型錄等行銷資料
          不僅能證明長時間的使用，亦能證明是大量的使用，
          證據力亦不容抹滅，被告對證據之漠視與一概否決實
          在過於偏頗，顯然違反經驗法則與論理法則。
        (3)被告稱原告所舉商品型錄上所載「開運薰香爐」、「
          開運納財聚寶盆」、「東震開運皮夾」、「招財聚氣
          實用又開運」等，此為商品功能之描述用語，而非商
          標樣態之呈現，難謂業經使用而具識別性，實則：
          原告先前舉陳商品型錄上所載「東震開運皮夾」、「
          開運薰香爐」等，其中「開運」二字是原告主打品牌
          之一，該等使用態樣當然是商標的使用型態，而把商
          標名稱融入廣告標語的情形，在廣告上更是常見，如
          「新萬仁關心千萬人」、「健康事交給白蘭氏」等，
          可見商標文字並非不能融入廣告標語加以宣傳，而「
          開運」商標是原告的重要品牌，絕非如被告所指僅僅
          是業界習用的廣告用語。
      5.綜上論結，系爭「開運」商標並無商標法第23條第1項
        第2款規定之適用，誠堪確認，敬請判決如訴之聲明，
        以維原告權益與商標審查一致性。
    (二)被告主張：
      1.按商標「表示商品或服務之形狀、品質、功用或其他說
        明者」，不得註冊，為商標法第23條第1 項第2 款所明
        定。所謂「商品之說明」係指商標圖樣之文字、圖形、
        記號、顏色、聲音、立體形狀或其聯合式，依社會一般
        通念如為商品本身之說明或與商品本身之說明有密切關
        聯者，即不得申請註冊，不以一般製造、經銷該項商品
        者所共同使用為必要。
      2.本件原告申請註冊商標圖樣上之「開運」，指定使用於
        「水晶、貴金屬、胸針」等商品，為業界習用之廣告用
        語指該商品將有「開運」之功效，此有網路資料及原告
        檢送之商品型錄可稽，自為所指定商品之性質、功用之
        說明，應有前揭法條規定之適用，不得註冊。至原告所
        主張「開運」系列商標之產品屢獲「台灣金品獎」、「
        全國消費金牌獎」、「台灣包裝之星獎」．．．，及檢
        送諸多上載商品名稱之商業發票、相關商品型錄、公司
        簡介等等，稱該商標業經長期使用而具識別性乙節，惟
        查該得獎之事項係產品設計包裝優良而獲獎，與本件商
        標是否經使用而具識別性無關，另商品型錄上所載，「
        開運薰香爐」、「開運納財聚寶盆」、「東震開運皮夾
        」、「招財聚氣實用又開運」等，此為商品功能之描述
        用語，而非商標樣態之呈現，尚難謂業經使用而具識別
        性，且案情雷同之註冊第865082號「開運」商標，業經
        被告中台評字第890228號評定書評定其註冊無效確定在
        案。至原告所舉其他個案，核該等商標圖樣與申請之商
        品皆與本案不同，其案情自屬有別，或已聲明不專用，
        或屬另案是否妥適，非本件所能論究，且依商標審查個
        案拘束原則，尚不得比附援引，執為本案應予註冊之論
        據，併予陳明。
      3.綜上論述，被告原處分洵無違誤，敬請駁回原告之訴。
    理  由
一、按商標「表示商品或服務之形狀、品質、功用或其他說明者
    」，不得註冊，為商標法第23條第1 項第2 款所規定。而所
    謂「商品之說明」係指商標之文字、圖形、記號、顏色、聲
    音、立體形狀或其聯合式，依社會一般通念如為商品本身之
    說明，或與商品本身之說明有密切關聯者，即不得申請註冊
    ，不以一般製造、經銷該項商品者所共同使用為必要。
二、本件原告於92年11月26日以「開運」商標，指定使用於當時
    商標法施行細則第49條所定商品及服務分類表第14類之金、
    銀、翡翠、瑪瑙、水晶、貴金屬、胸針（珠寶飾品）、袖扣
    、領帶夾、貴重金屬珠寶箱、胸章、獎牌、帽徽、紀念章、
    鐘、錶、貴重金屬廚房餐具（特別不包括貴重金屬刀、叉、
    匙）、貴重金屬盒及貴重金屬鑰匙圈等商品，向被告申請註
    冊，經被告審查，認本件商標圖樣上之「開運」，為所指定
    使用之「水晶、貴金屬、胸針」等商品性質、功用之說明，
    自有首揭法條規定之適用，乃為核駁之處分。原告不服，依
    序提起訴願及行政訴訟；兩造之主張各如事實欄所載，其爭
    點厥為本件商標是否有商標法第23條第1 項第2 款規定不得
    註冊之情形？
三、經查，本件商標圖樣之「開運」，指定使用於「水晶、貴金
    屬、胸針」等商品，為業界習用之廣告用語，指該商品將有
    「開運」之功效，此有網路資料介紹原告之產品開運戒指稱
    「本開運戒指經國內改運專家孟樵及孟玄兩位先生所精心設
    計，‧‧‧讓無運者可開運，平運者可助運，有運者可強運
    」，及原告檢送之商品型錄可稽，自為所指定商品之性質、
    功用之說明，應有前揭法條規定之適用，不得註冊。至原告
    所主張「開運」系列商標之產品屢獲「台灣金品獎」、「全
    國消費金牌獎」、「台灣包裝之星獎」．．．，及檢送諸多
    上載商品名稱之商業發票、相關商品型錄、公司簡介等等，
    稱該商標業經長期使用而具識別性乙節；惟查該得獎之事項
    係產品設計包裝優良而獲獎，與本件商標是否經使用而具識
    別性無關，另商品型錄上所載，「開運薰香爐」、「開運納
    財聚寶盆」、「東震開運皮夾」、「招財聚氣實用又開運」
    等，與其他產品如「東震招財爐」等，其「開運」與「招財
    」對比，顯為商品功能之描述用語，而非商標樣態之呈現，
    尚難謂業經使用而具識別性。至原告所舉其他個案，核該等
    商標圖樣與申請之商品皆與本案不同，其案情自屬有別，或
    已聲明不專用，或屬另案是否妥適，且依商標審查個案拘束
    原則，尚不得比附援引，執為本案應予註冊之論據，併予陳
    明。
四、綜上所述，本件商標有商標法第23條第1 項第2 款規定不得
    註冊之情形；原告所訴，核不足採。從而，被告所為核駁之
    處分，洵無違誤，訴願決定予以維持，亦無不合。原告訴請
    撤銷訴願決定及原處分，及命被告應為准予本件商標註冊之
    處分，均無理由，應予駁回。
據上論結，本件原告之訴為無理由，依行政訴訟法第98條第3 項
前段，判決如主文。
中    華    民    國    95    年     4    月   19     日
                    第二庭審判長法  官  徐  瑞  晃
                                法  官  蕭  惠  芳
                                法  官  李  得  灶
上為正本係照原本作成。
如不服本判決，應於送達後20日內向本院提出上訴狀並表明上訴
理由，如於本判決宣示後送達前提起上訴者，應於判決送達後20
日內補提上訴理由書（須按他造人數附繕本）。
中    華    民    國    95    年     4    月   24     日
                                書記官  陳  清  容


司法院資訊處製作；財團法人民間司法改革基金會備份。
